【裁判字號】    92,重上更(一),87
【裁判日期】    921007
【裁判案由】    排除侵害
【裁判全文】
臺灣高等法院民事判決                          九十二年度重上更(一)字第八七號
    上  訴  人  乙○○
    被  上訴人  甲○○
    訴訟代理人  朱枝茂
右當事人間排除侵害事件，上訴人對於中華民國八十八年一月十九日臺灣臺北地方法
院八十六年度訴字第四四五五號第一審判決提起上訴，被上訴人並於本院前審為訴之
追加，經最高法院發回更審，本院於中華民國九十二年九月十六日言詞辯論終結，判
決如左：
    主      文
上訴人應給付被上訴人按本金新臺幣壹佰肆拾玖萬參仟柒佰貳拾捌元，自民國八十七
年三月十八日起至清償日止，按週年利率百分之五計算之利息。
第二審追加之訴部分及發回前第三審訴訟費用（確定部分除外）由上訴人負擔。
    事實及理由
一、程序方面：
  (一)本件上訴人未於言詞辯論期日到場，核無民事訴訟法第三百八十六條所列各款規
    定之情形，爰依被上訴人之聲請，由其一造辯論而為判決。
  (二)按於第二審為訴之變更或追加，非經他造同意，不得為之。但第二百五十五條第
    一項第二款至第六款情形，不在此限。民事訴訟法第四百四十六條第一項定有明
    文。查被上訴人於本院前審追加請求上訴人應給付新臺幣（下同）一百四十九萬
    三千七百二十八元自原審起訴狀繕本送達翌日起至清償日止，按週年利率百分之
    五計算利息（詳如本院前審卷(一)第一一九頁），係追加上訴人不當得利之遲延利
    息，核與被上訴人於原審請求上訴人之不當得利基礎事實同一，符合民事訴訟法
    第二百五十五條第一項第二款之情事，揆諸前開說明，其訴之追加應予准許。又
    被上訴人追加上開之訴，其訴狀雖記載為附帶上訴之聲明（見本院前審卷(一)第一
    一八及一一九頁），惟前開追加之訴，被上訴人均未於第一審法院提出，核其性
    質應係屬訴之追加，故其訴狀雖誤載為附帶上訴聲明，仍不影響真意應屬訴之追
    加，併予敘明。
二、本件被上訴人起訴主張：坐落臺北市○○段○○段四三四號土地（下稱系爭土地
    ），原為上訴人與原審共同被告陳學河共有，應有部分各二分之一。嗣陳學河之
    應有部分於民國五十九年間經原法院查封，上訴人則在系爭土地興建門牌號碼為
    臺北市○○○路○段三一三號、三一五號房屋（下稱三一三號房屋、系爭房屋）
    ，並於六十年十一月三日將三一三號房屋及系爭土地應有部分二分之一出賣與訴
    外人翟明東（土地部分移轉登記與訴外人李振浩、翟慧君應有部分各四分之一，
    翟慧君再將其應有部分四分之一移轉登記與訴外人王鼎然），系爭房屋則交由陳
    學河占有使用。其後陳學河之應有部分遭原法院拍賣，由伊於六十三年十月二十
    八日拍定取得，上訴人繼續占有系爭房屋坐落之基地（即如本院前審判決附圖所
    示甲部分，下稱甲部分土地），已屬無權占有，伊因而受有損害等情，爰本於所
    有權、不當得利、侵權行為等規定，請求上訴人拆除系爭房屋，將甲部分土地返
    還與伊及其他共有人全體，並給付伊相當於租金之損害一百四十九萬三千七百二
    十八元，暨自八十六年十二月十五日起至返還土地之日止，按月給付損害金二萬
    八千八百九十九元（被上訴人請求超過上開金額部分，經原審判決駁回，未據其
    聲明不服，本院前審就其餘部分維持被上訴人勝訴之判決，上訴人提起第三審上
    訴，經最高法院駁回上訴而確定，此部份即不在本院審理範圍之內）。嗣於本院
    前審追加請求上訴人應就一百四十九萬三千七百二十八元加付自起訴狀繕本送達
    翌日起算，按週年利率百分之五計算之遲延利息（本院前審判命上訴人給付自八
    十六年三月十八日起算之遲延利息，經最高法院發回更審）等情。並聲明：上訴
    人應給付被上訴人按本金一百四十九萬三千七百二十八元，自起訴狀繕本送達翌
    日起至清償日止，按週年利率百分之五計算之利息。
三、上訴人未於本院審判期日到庭陳述，亦未提出任何書狀，其於本院前審則以：系
    爭房屋為陳學河所建，且於陳學河之土地遭原法院查封時即存在，伊與共有人陳
    學河間並無分管之約定。系爭房屋及其基地於拍賣前均為陳學河所有，被上訴人
    拍賣取得系爭土地應有部分二分之一，陳學河依法有法定地上權、租賃權存在。
    且被上訴人標得系爭土地後，迄今已二、三十年，均未見被上訴人請求伊或陳學
    河遷讓，益見被上訴人已默示伊及陳學河使用系爭土地，伊及陳學河使用系爭土
    地自有合法權源。退步言之，縱認有分管契約存在，惟此既為被上訴人於拍賣時
    所明知，則分管契約對於被上訴人繼續存在，伊及陳學河自屬有權占有等語置辯
    。
四、按為訴訟標的之法律關係，於確定之終局判決中已經裁判者，就該法律關係有既
    判力，當事人不得以該確定判決事件終結前所提出或得提出而未提出訴之其他攻
    擊防禦方法，於新訴訟為與該確定判決意旨相反之主張，法院自亦不得為反於該
    確定判決意旨之裁判（最高法院四十二年度台上字第一三０二號判例要旨參照）
    。本院前審維持原審判決命上訴人應給付被上訴人本金一百四十九萬三千七百二
    十八元部分，業經最高法院駁回上訴人之上訴確定，依前揭判例意旨，兩造應受
    本院前審判決該確定之拘束，先予敘明。
五、按「民法第二百三十三條第一項規定，遲延之債務，以支付金錢為標的者，債權
    人得請求依法定利率計算之遲延利息，慰撫金債權仍屬以支付金錢為標的，本件
    吳某請求謝某自收受訴狀繕本之翌日起加給遲延利息，依民法第二百二十九條第
    二項及第二百三十三條第一項規定，尚無不合」（最高法院六十九年度臺上字第
    七四六號判例要旨參照）。查，系爭房屋為上訴人所建，屬其所有，上訴人無正
    當權源，占有如本院前審判決附圖所示甲部分土地，為無權占有，上訴人應拆屋
    還地及給付被上訴人相當於租金之損害一百四十九萬三千七百二十八元及按月給
    付損害金部分，已經本院前審判決確定，業如前述。被上訴人追加請求上訴人應
    就一百四十九萬三千七百二十八元加付法定遲延利息，揆諸前揭判例意旨，即無
    不合。據上訴人於原審之訴訟代理人王勝彥律師在起訴狀末頁載明「收到繕本壹
    件、王勝彥律師３＼」（見原審卷第五頁背面），而被上訴人之訴訟代理人朱
    枝茂亦於九十二年七月二十五日到庭陳稱：「應該八十七年三月十七日，因為那
    天有開庭。對造王勝彥律師也有到庭簽收」（見本院卷第十四頁），堪認上訴人
    於八十七年三月十七日始收受起訴狀繕本，雖被上訴人主張依原審送達證書之記
    載，本件起訴狀繕本係於八十七年二月七日十三時送達於上訴人云云，惟該送達
    證書之送達文書欄僅載明「中華民國八十七年二月二十四日下午三時四十分言詞
    辯論通知書一件」，有原法院交付郵政機關送達證書在卷可稽（見原審卷第十八
    頁），未有送達前揭起訴狀之記載，據此尚難謂上訴人於八十七年二月七日即已
    收受起訴狀繕本，被上訴人此部份之主張，自無足取。是被上訴人請求自起訴狀
    繕本送達翌日即八十七年三月十八日起，至清償日止，按本金一百四十九萬三千
    七百二十八元，依週年利率百分之五計算之利息，應屬有據，應予准許。爰由本
    院判決如主文所示。
六、本案事證已臻明確，兩造其餘主張、陳述及所提之證據，經審酌後認與判決結果
    不生影響，爰不一一論述，附此敘明。
七、據上論結，本件被上訴人追加之訴為有理由，爰依民事訴訟法第七十八條，判決
    如主文。
中      華      民      國    九十二    年      十      月      七      日
                                民事第十五庭
                                    審判長法  官  劉  靜  嫻
                                          法  官  陳  昆  煇
                                          法  官  吳  光  釗
正本係照原本作成。
不得上訴。
中      華      民      國    九十二    年      十      月      九      日
                                          書記官  于      誠


司法院資訊處製作；財團法人民間司法改革基金會備份。
